【裁判字號】    89,易,2490
【裁判日期】    900119
【裁判案由】    詐欺等
【裁判全文】
臺灣臺北地方法院刑事判決                        八十九年度易字第二四九○號
    公  訴  人  台灣台北地方法院檢察署檢察官
    被      告  甲○○
右列被告因詐欺等案件，經檢察官提起公訴（八十八年度偵字第二五○一一號、八十
九年度偵字第五二六一號），本院判決如左：
    主      文
甲○○無罪。
    理      由
一、公訴意旨如附件起訴書所載。
二、按犯罪事實應依證據認定之，無證據不得推定其犯罪事實；不能證明被告犯罪者
    ，應諭知無罪之判決，刑事訴訟法第一百五十四條、第三百零一條第一項分別定
    有明文。又事實之認定，應憑證據，如未能發現相當證據，或證據不足以證明，
    自不能以推測或擬制之方法，為裁判基礎（最高法院四十年台上字第八六號判例
    參照）；且認定犯罪事實所憑之證據，雖不以直接證據為限，間接證據亦包括在
    內，然而無論直接證據或間接證據，其為訴訟上之證明，須於通常一般之人均不
    致有所懷疑，而得確信其為真實之程度者，始得據為有罪之認定，倘其證明尚未
    達到此一程度，而有合理之懷疑存在而無從使事實審法院得有罪之確信時，即應
    由法院為諭知被告無罪之判決（最高法院七十六年台上字第四九八六號判例參照
    ）。再告訴人之告訴，係以使被告受刑事訴追為目的，是其陳述是否與事實相符
    ，仍應調查其他證據以資審認（最高法院五十二年度台上字第一三００號判例參
    照）；被害人所述被害情形如無瑕疵可指，而就其他方面調查又與事實相符，則
    其供述始得為判決之基礎（最高法院三十二年度上字第六五七號判例參照）。
三、公訴人認被告甲○○涉有上開罪嫌，無非以：被告甲○○之供述及告訴人乙○○
    之指訴，核與證人丙○○、丁○○之證詞大致相符，且有本票影本、質押借車切
    結書及ＤＢ一七六二號車輛過戶、異動登記書影本附卷可證，資為論據。訊據被
    告甲○○固坦承以上述車輛證件向乙○○質押借款後，未如期清償，又持前開車
    輛及身分證向丙○○借款十萬元之事實，惟堅決否認有詐欺及使公務員登載不實
    之犯行，辯稱：其先前曾多次向乙○○經營之大信當鋪借款，均如期清償，此次
    約定以較高利率、不押車之方式，僅質押行照及車輛原始證件借款十萬元，係因
    事後經濟狀況不佳，始未能依約清償，並非自始有意詐欺；至其事後將車輛交付
    丙○○，係以車輛向丙○○質押借款十萬元，並應丙○○要求，另交付身分證正
    本供為擔保，其並未授權丙○○向監理機關申請補發行車執照及汽車原始登記證
    件，更未授權之將車輛出售予案外人呂柳坤，僅係單純押車向丙○○借款，至丙○○所為之申請補發行照、登記書，及出售車輛等相關事實，其均不知情等語。
    經查：
    (1)詐欺取財部分：
      被告此前曾以不押車之方式，向乙○○經營之大信當鋪借款，都有清償，押車
      借款之利率為四分至九分，不押車借款利率為九分等事實，為告訴人乙○○所
      自承（本院八十九年十二月十四日訊問筆錄參照）；足見乙○○所營之當鋪，
      本有押車或不押車之兩種不同借款方式，其利率因取得汽車為擔保品與否而有
      不同，此顯係當鋪經營者評估過不押車借款受償比例之風險後，以要求借款人
      支付較高額利息之方式，平衡該借款受清償之風險，所為之出借款項決定；是
      被告單純要求以支付較高利息之方式，進行不押車借款之行為，並無行使詐術
      使乙○○陷於錯誤可言；公訴人認：被告係借款後，行使詐術要求取回汽車云
      云，容有誤會。且告訴人自承：被告於八十八年二月九日向乙○○借款後，曾
      按月支付利息九千元至八十八年六月八日止等情甚詳（本院九十年一月四日審
      判筆錄參照），足見被告借款後初仍依約支付利息，並無借得款項後，立即逃
      逸無蹤，自始拒絕為任何清償行為之情事；又被告事後已清償乙○○本件借款
      十萬元一節，業經乙○○於本院審判期日陳述明確，並有和解書在卷可按，更
      足認被告係因一時無支付能力，始未如期為清償行為；並非於借款之初，即預
      有故不還款之不法所有意圖。公訴人單以被告未如期清償之債務不履行事態，
      遽認被告有詐欺借款之不法所有意圖，亦有未洽。至被告向乙○○借款後，雖
      違反雙方關於「清償前不得再以同一汽車向他人借款」之約定，復以該車向丙○○質押借款，然此至多僅屬被告違反借款條件之債務不履行客觀事態，究難
      以此事後所生之違背借款條件客觀事實，任意推認被告於借款之時，即有不欲
      清償詐借款項之詐欺故意。
    (2)使公務員登載不實部分：
      公訴人雖以證人丙○○、丁○○於偵查中之證詞（八十八年度偵字第二五○
        一一號偵查卷第五十二頁以下、第五十六頁以下參照）作為此部份起訴事實
        之依據；然證人丙○○於偵查中自承：賣車都是跟丁○○聯絡，王先生（被
        告）一直聯絡不到等情甚詳（八十八年度偵字第二五○一一號偵查卷第五十
        三頁參照）；而證人丁○○亦稱：被告借得十萬元後，一去不回，丙○○未
        受清償，詢其車輛如何處理，其乃指示丙○○直接聯絡甲○○辦理等語（同
        偵查卷第五十六頁背面以下參照），是依上開二證人於偵查中所言，均無足
        證明被告曾委託丙○○出售車輛，並授權申請補發行照及汽車登記資料之事
        實。公訴人依前述二證人於偵查中之陳述，認定被告曾委託丙○○售車及申
        請補發證件，使公務員登載不實之事實，顯有誤會。
      被告係於八十八年五月間，由友人丁○○陪同，以其所有之上述汽車向丙○○質押借款十萬元，且因其先前已將行車執照及汽車新領牌照登記書交付他
        人（乙○○）質押借款，乃另應丙○○要求，同時交付身分證正本予丙○○
        供為擔保等情，業據證人丁○○於偵審中證述明確（八十八年度偵字第二五
        ○一一號偵查卷第五十六頁以下、本院八十九年十二月十四日訊問筆錄參照
        ），核與被告所辯：其係質押汽車向丙○○借款等情相符；是證人丙○○於
        偵查中所述：丁○○說要把車賣掉，其乃交付訂金十萬元，並於事後透過丁○○向甲○○取得身分證正本，申請補發行車執照及汽車原始登記資料云云
        ，顯與證人丁○○及被告所陳各節相異，果無其他積極證據，自不得遽憑以
        認定「被告於八十八年五月間委託丙○○出售上述汽車，取得訂金十萬元後
        ，明知行照及汽車新領牌照登記書並未遺失，仍將身分證正本交由不知情之
        丙○○申請補發行照、登記書」之犯罪事實。
      被告於八十八年五月間交付前開汽車予丙○○後，丙○○迄於八十九年一月
        間始將車輛售予案外人呂柳坤，並於八十九年一月二十九日向台北區監理所
        申請補發行車執照及登記書，完成所有權移轉登記手續，此有交通部公路局
        台北區監理所以八十九年五月三十一日八九北監一字第八九一二四○七號函
        檢送台灣台北地方法院檢察署之汽機車各項異動登記書、汽車新領牌照登記
        書、汽車過戶登記書影本附卷可稽（附於八十九年度偵字第五二六一號偵查
        卷第十三頁以下）。果如公訴意旨所稱：被告於八十八年五月間交付汽車予
        丙○○時，即有意委託丙○○出售車輛，丙○○焉有未立即申請辦理補發行
        車執照及汽車原始登記書，而遲至八十九年一月間遍尋被告無著，無從追索
        後，始為相關申請之理。且證人丙○○於八十九年一月間出售被告所有前述
        汽車時，係自行以出賣人名義與案外人呂柳坤簽訂買賣合約書，此有汽車買
        賣合約書影本在卷可按（八十九年度偵字第五二六一號偵查卷第十七頁參照
        ），並據證人丙○○自承：被告委其處理車輛時沒有簽約，故由其自行具名
        與買主簽約等情甚詳（本院九十年一月四日審判筆錄參照），及證人呂柳坤
        於偵查中證述明確；是依現存卷證資料觀之，除證人丙○○一己之供述外，
        別無其他證據可資補強證明「被告曾委託丙○○出售汽車，並委其辦理行照
        及汽車登記書之補發手續」等事實。參以：證人丙○○於本院自承：其交付
        十萬元予被告，係因丁○○說被告缺錢先拿去用等語明確（本院九十年一月
        四日審判筆錄參照），更足見被告於八十八年五月間將汽車交付丙○○係質
        押車輛向丙○○借款，並非委託丙○○出售汽車。綜上所述，應認證人丁○○於偵審中所言：被告向丙○○借款後，迄未清償，丙○○乃詢其如何處理
        車輛，經其告以應直接聯絡甲○○後，丙○○嗣即將車輛出售他人等情，與
        事實相符，堪以採信；而證人丙○○所述：被告交付車輛係委其轉售云云，
        則與現存卷證資料不符，不能遽憑以認定對被告不利之事實。
四、綜上所述，被告以汽車行照及新領牌照登記書向乙○○所營當鋪借款未能清償後
    ，又持車輛向第三人丙○○借款之事實，至多僅係被告於債之關係發生後，未能
    如期履行清償義務，及違反借款條件之客觀事態，然究不能以該債務不履行之客
    觀事實，逕認被告先前之單純借款行為係行使詐術，或係基於詐欺之不法所有意
    圖所為。又依現存卷證資料均無足證明「被告曾委請丙○○出售汽車及申請補發
    行照及新領牌照登記書」之事實，自難單以證人丙○○因遍尋被告無著、無從追
    索債務後，自行決意所為之處分車輛及申請補發證件行為，遽認該相關作為均係
    經被告授權，而認定被告犯罪。此外，復查無其他積極證據足資證明被告有公訴
    人所指之犯罪，不能證明其犯罪，依照前開說明，應為被告無罪之諭知。
據上論斷，應依刑事訴訟法第三百零一條第一項，判決如主文。
本案經檢察官蔡佳玲到庭執行職務
中      華      民      國    九十      年      一      月     十九     日
                                臺灣臺北地方法院刑事第八庭
                                    法  官  朱瑞娟
右正本證明與原本無異
如不服本判決，應於判決送達後十日內，向本院提出上訴狀。
                書記官  葉金發
中      華      民      國    九十      年      一      月     二十九   日


司法院資訊處製作；財團法人民間司法改革基金會備份。
